【裁判字號】    97,執消債更,15
【裁判日期】    990906
【裁判案由】    更生事件
【裁判全文】
臺灣基隆地方法院民事裁定          97年度執消債更字第15號
債  務  人  陳佳鉦
代  理  人  陳志勇律師 （財團法人法律扶助基金會律師）
債  權  人  台新國際商業銀行股份有限公司
法定代理人  吳清文
債  權  人  渣打國際商業銀行股份有限公司
法定代理人  曾景璇
債  權  人  中國信託商業銀行股份有限公司
法定代理人  辜濂松
債  權  人  萬泰商業銀行股份有限公司
法定代理人  盧正昕
債  權  人  安泰商業銀行股份有限公司
法定代理人  丁予康
債  權  人  遠東國際商業銀行股份有限公司
法定代理人  洪信德
債  權  人  聯邦商業銀行股份有限公司
法定代理人  李憲章
債  權  人  大眾商業銀行股份有限公司
法定代理人  陳建平
債  權  人  永豐商業銀行股份有限公司
法定代理人  邱正雄
債  權  人  誠第一資產管理股份有限公司
法定代理人  王裕南
上列當事人聲請消費者債務清理更生事件，本院裁定如下：
    主  文
債務人所提如附表一所示之更生方案應予認可，並自本裁定確定
之次月起，於每月15日前向各債權人為給付。
債務人在未依更生條件全部履行完畢前，其生活程度應受如附表
二所示之限制。
    理  由
一、按債務人有薪資、執行業務所得或其他固定收入，法院認更
    生方案之條件公允者，得不經債權人會議可決，逕依債務人
    之聲請或依職權以裁定認可更生方案；法院為認可之裁定時
    ，因更生方案履行之必要，對於債務人在未依更生條件全部
    履行完畢前之生活程度，得為相當之限制，消費者債務清理
    條例（下稱本條例）第64條第1項、第62條第2項分別定有明
    文。
二、查本件債務人聲請更生，前經本院於民國（下同）97年9 月
    16日以97年度消債更字第188 號裁定開始更生程序在案，有
    上開裁定一份在卷可稽。又債務人原所提出之更生方案，主
    張以每一月為一期，每期清償新臺幣（下同）5,000 元，共
    計清償72期（6 年）。惟該更生方案前經本院函請各債權人
    以書面確答是否同意該更生方案，債權人皆以債務人還款成
    數過低，債務人正值青壯時期，距依勞動基準法所定之強制
    退休年齡65歲計，仍有多年之勞動能力，足認其具備相當之
    工作能力，應積極開源努力勤奮工作以增加收入償還債務，
    因此，債務人之更生方案仍有調高還款金額之空間在，而無
    法同意債務人所提出之更生方案。故債務人上開更生方案無
    法依本條例第60條第2 項規定視為債權人會議可決。嗣債務
    人重新修正其更生方案，並重新提出如附表一所示之更生方
    案到院。
三、次查：
    (一)本件債務人自承現任職於新瑞昌報關股份有限公司，擔任
      業務助理一職，每月薪資收入為23,000元，除固定薪資外
      ，並無加班費可領取，又年終獎金部分需視公司盈虧而決
      定其有無及多寡，如98年度僅領取年終獎金2,000 多元等
      情，此有第三人新瑞昌報關股份有限公司所提出之97年1
      月份至98年1 月份之每月薪資證明單、本院依職權所調取
      之債務人97年度及98年度稅務電子閘門財產所得調件明細
      表及本院98年10月14日訊問筆錄等件在卷可稽，足認債務
      人確有固定收入，並具備履行更生方案之可能性。
    (二)再觀諸債務人所提出如附表一所示之更生方案，其清償總
      金額合計為864,000 元，雖僅為已申報無擔保及無優先權
      債權總額2,121,666 元（不含永豐商業銀行股份有限公司
      之保證債權）之40.72%（小數點第2 位以下四捨五入）。
      本院審酌債務人名下除平日作為上班代步使用之機車外，
      並無其他具變價實益之財產，且債務人已於96年1 月15日
      已與前夫吳志良離婚，現有未成年子女吳○廷（民國91年
      次）需賴其扶養，有債務人所提出之更生聲請狀所附之聲
      請更生前二年內之財產及收入狀況說明書、戶籍謄本及基
      隆市稅捐稽徵局全國財產稅總歸戶財產查詢清單各一份在
      卷可憑；徵之，債務人每月收入扣除每月（期）清償金額
      9,000 元後，酌留自身與未成年子女吳○廷之生活必要支
      出費用（如膳食、交通、醫療、水電瓦斯、教育及其他生
      活雜項等），共計約14,000元，核該支出費用，僅略高於
      依內政部公告之99年度臺灣省每人每月最低生活費及財政
      部公告之99年度綜合所得稅扶養親屬免稅額換算每人每月
      6,834元之標準所計算數額【計算式：9,829+(6,834÷2)=
      13,246】；然關於未成年子女具體之扶養費數額，需考量
      父母親各自經濟能力以為負擔，且如涉及未來扶養費用之
      支出，亦與未成年子女之成長發展及保護照顧有關，本無
      一定之標準，而依照日常生活經驗，扶養一名未成年子女
      所需之費用，若參酌財政部國稅局所公佈之99年度每名扶
      養親屬免稅額82,000元為計算之標準，則每名未成年子女
      每人每月基本生活所需約6,834 元，事實上頗為艱難，且
      所得稅納稅義務人扶養親屬之「免稅額」，乃所得稅法所
      定、用以計算納稅義務人「綜合所得淨額」得減除項目之
      一（另一項為扣除額），其金額由財政部於每年度開始前
      ，依所得稅法第5條第1項及第3 項之規定計算後公告之（
      參見所得稅法第5條第4項前段），其目的在計算納稅義務
      人之「綜合所得淨額」，以課徵納稅義務人之綜合所得稅
      ，並非用以審定納稅義務人扶養親屬之扶養費或最低生活
      費用，法院衡酌更生方案是否公允、適當，並不受該基準
      之拘束，尚應保障債務人及其共同生活親屬之人性尊嚴。
      故本院審認債務人之每月薪資收入，扣除每期還款金額及
      每月因履行更生方案尚須自行負擔之轉帳費用後之金額，
      僅係勉強維持其與未成年子女之基本生活需求，並未逾一
      般人之生活程度而有任何浪費之情，應屬合理，且債務人
      已將清償年限延長至本條例所規定之最長年限8 年，足認
      債務人確有履行更生方案之誠意。
四、再查，本件債權人陳述意見略以：債務人還款成數過低或其
    仍每期有調高還款金額之空間在，倘同意所提之更生方案，
    對債權人權益影響甚鉅；又債務人現年29歲，距依勞動基準
    法所定之強制退休年齡65歲計，仍有多年之勞動能力，足認
    其具備相當之工作能力，而得以其未來之勞務所得清償債務
    ，非無完全清償債務之可能等語。惟按本條例之目的，除保
    障債權人集團性滿足之最大化及公平化外，並為賦與債務人
    重建復甦其經濟生活之機會。是消費者債務清理程序制度之
    構築首需強調生活再建及破綻預防，提高債務人工作意願並
    改善其生活習慣，使能重新出發，從而保障其生存權，並促
    進其義務遂行能力，儘可能永續性回復信用。是認定更生方
    案是否允當，應衡量個案債務人之現實還款能力、健康情形
    、及家庭狀況等因素，倘一再要求債務人提高清償金額或囿
    於還款成數，致債務人每期還款額度逾越其所能負擔之極限
    過大，債務人須處於生存邊緣或喪失尊嚴度日，勢將再度債
    務人造成履行困難，甚或無法清償，終至喪失其還債之意願
    ，則債權人反之能實際受償的金額勢必大幅降低或無法獲償
    分文，因而蒙受實際不利益而損及債權人之權益。經查，債
    務人所列舉之開支明細，確實已將自身生活需求降至最低程
    度，展現最大誠意，難以期待債務人再提高清償金額。另債
    務人既已裁定開始更生，即應依本條例更生程序進行，而本
    條例第53條第2項第3款既已明定更生條件最終清償期自認可
    更生方案裁定確定之翌日起不得逾6 年，但有特別情事者，
    得延長為8 年。此項規定係為避免程序之長期化對債權人及
    債務人雙方造成過大之負擔，及考慮債務人清償能力負荷量
    所作之限制，故縱有特別情事，亦僅能延長至8 年，是債務
    人履行更生方案，其清償年限自應受上開年限之限制，以期
    其經濟上有重建復甦之機會。且本條例並未因債務人年齡、
    未來勞動能力年限之長短而剝奪其參與債務清理程序之機會
    ，反因日久天長，更有重建復甦其經濟生活之必要，並有及
    早教育其合理消費習慣之迫切需求，使其未來之生活，因穩
    定清償期限屆至，回復正常經濟秩序計日可待，俾能積極投
    入工作，莫因債權人密集索償等龐大債務壓力下，蹶而不振
    ，不僅債權人債權終無滿足之日，更有害社會全體經濟之發
    展。據此，債權人所陳債務人之勞動能力年限尚久，債務非
    無全數清償之可能為由，不同意其更生方案，實對於本條例
    之立法目的容有誤會。
五、綜上所述，債務人確有固定收入，其更生方案之條件尚屬公
    允、適當、可行，且無本條例第63條、第64條第2 項所定不
    得認可之消極事由，揆諸消費者債務清理條例之立法目的，
    保障債權人公平受償，謀求消費者經濟生活之更生機會及社
    會經濟健全發展，故不經債權人會議可決，依職權逕予認可
    該更生方案。另為促使債務人履行更生方案，並建立債務人
    開源節流、量入為出等合理消費觀念，避免其為奢華、浪費
    之行為，應限制其生活條件，爰依上開規定，就債務人在未
    依更生條件全部履行完畢前之生活程度，裁定為相當之限制
    ，如主文第2項所示。
六、另依銀行法第12條之1第1項、第3 項前段規定，銀行就自用
    住宅放款及消費性放款求償時，應先就借款人進行求償，其
    求償不足部分始得就連帶保證人平均求償之。若放款銀行之
    債權屬「自用住宅放款」或「消費性放款」債權，則依銀行
    法上開規定，應先向主債務人求償，於求償不足額部分確定
    後，始可按實際不足額依更生方案所訂清償比例受清償；更
    生方案依銀行法上開規定約定放款之債權銀行受償條件，縱
    放款之債權銀行不同意，亦不能因此認對該放款之債權銀行
    有不公允情事，以貫徹銀行法第12條之1第3項對連帶保證人
    特別保護之立法意旨。經查本件債務人對債權人永豐商業銀
    行股份有限公司所負之連帶保證債務，係主債務人陳德貫（
    即債務人之父親）因購屋而向債權人申請貸款，而該保證債
    務，經債權人永豐商業銀行股份有限公司於99年3 月26日函
    覆本院表示：主債務人陳德貫目前對其尚負有債務1,330,28
    7 元未清償，惟主債務人陳德貫現每月皆按期清償，故債務
    人應負之連帶保證責任尚未發生。準此，就債務人對於債權
    人永豐商業銀行股份有限公司之自用住宅貸款保證債權，因
    主務人陳德貫正常繳款中，該筆保證債權於本件更生方案認
    可公告時尚無違約情事，故暫不列入更生方案受分配。然於
    更生方案履行期間，若發生主債務人陳德貫未按期履行債務
    之情事時，自債務人陳佳鉦應負保證責任時起，以更生方案
    履行期間內為限，債權人永豐商業銀行股份有限公司得以保
    證債權金額實際不足額，並將該請求權已發生之事實通知各
    債權人及債務人後，由債務人自行就各期清償金額與其他債
    權人按債權比例，計算出各債權人每期可分配金額後，並於
    收受通知之次期清償日起，向各債權人為給付。
七、如不服本裁定，應於裁定送達後10日內，以書狀向本院司法
    事務官提出異議。
中    華    民    國    99    年    9     月    6     日
                  民事執行處司法事務官  陳憲銘
附表一：更生方案
 ┌───────────────────────────────────────────┐
 │壹、更生方案內容：                                                                    │
 ├───────────────────────────────────────────┤                                                │                  │
 │  1.清償期數及清償金額：                                                              │
 │    自認可更生方案裁定確定後之次月起，以每1月為1期，每期清償新臺幣（下同）9,000元，共 │
 │    計清償96期（8年）。                                                               │
 │  2.給付方式：                                                                        │
 │    （1）自認可更生方案裁定確定後之次月起，於每月15日，將每期應繳金額以臨櫃繳款、匯款 │
 │         方式或自動櫃員機（ATM）轉帳或債權人指定還款方式，分別匯入各債權人指定匯款帳號│
 │         。                                                                           │
 │    （2）各債權人分配金額如貳之分配表所示。                                           │
 │  3.無擔保及無優先權債務總額：2,121,666元（不含永豐商業銀行股份有限公司之保證債權）。 │
 │  4.清償總金額：：864,000元。                                                         │
 │  5.清償成數：40.72%。                                                                │
 │                                                                                      │
 ├───────────────────────────────────────────┤
 │貳、各無擔保及無優先權債權人之受清償額分配表：（單位：新臺幣/元）                     │
 ├──┬─────────────┬───────┬────────┬─────────┤
 │編號│    債  權  人            │ 債權金額（A）│  債權比率（﹪）│ 每期可受分配金額 │
 ├──┼─────────────┼───────┼────────┼─────────┤
 │ 1  │聯邦商業銀行（股）        │    167,003   │      7.87﹪    │        708       │
 ├──┼─────────────┼───────┼────────┼─────────┤
 │ 2  │遠東國際商業銀行（股）    │    193,272   │      9.11﹪    │        820       │
 ├──┼─────────────┼───────┼────────┼─────────┤
 │ 3  │萬泰商業銀行（股）        │    131,280   │      6.19﹪    │        557       │
 ├──┼─────────────┼───────┼────────┼─────────┤
 │ 4  │誠第一資產管理（股）    │     67,449   │      3.18﹪    │        286       │
 ├──┼─────────────┼───────┼────────┼─────────┤
 │ 5  │大眾商業銀行（股）        │    116,292   │      5.48﹪    │        493       │
 ├──┼─────────────┼───────┼────────┼─────────┤
 │ 6  │安泰商業銀行（股）        │    888,967   │     41.90﹪    │      3,772       │
 ├──┼─────────────┼───────┼────────┼─────────┤
 │ 7  │中國信託商業銀行（股）    │     54,923   │      2.59﹪    │        233       │
 ├──┼─────────────┼───────┼────────┼─────────┤
 │ 8  │渣打國際商業銀行（股）    │    353,889   │     16.68﹪    │      1,501       │
 ├──┼─────────────┼───────┼────────┼─────────┤
 │ 9  │台新國際商業銀行（股）    │    148,591   │      7.00﹪    │        630       │
 ├──┼─────────────┼───────┼────────┼─────────┤
 │    │      合   計             │2,121,666（B）│       100﹪    │      9,000       │
 ├──┴─────────────┴───────┴────────┴─────────┤
 │參、補充說明：                                                                        │
 │    1.各債權人第1期至第96期可受分配金額＝每期應清償總金額9,000元×各債權人債權比率（元│
 │      以下四捨五入）。                                                                │
 │    2.本院所為之認可更生方案裁定，如未經債權人異議，於送達後10日裁定即確定，將依職權核│
 │      發確定證明書，債權人及債務人不必另行聲請。                                      │
 │    3.為避免導致債務人更生方案未能依約履行之情形，妨害更生立法之美意，債權人應主動向債│
 │      務人陳報履行更生方案所需之匯款帳號資料或繳款方式。而債務人亦於履行更生方案前，應│
 │      自行向各債權人詢問還款方式，並依期履行。                                        │
 │    4.債務人陳佳鉦對於債權人永豐商業銀行股份有限公司之自用住宅貸款保證債權，因主務人陳│
 │      德貫正常繳款中，該筆保證債權於本件更生方案認可公告時尚無違約情事，故暫不列入更生│
 │      方案受分配。然於更生方案履行期間，若發生主債務人陳德貫未按期履行債務之情事時，自│
 │      債務人陳佳鉦應負保證責任時起，以更生方案履行期間內為限，債權人永豐商業銀行股份有│
 │      限公司得以保證債權金額實際不足額，並將該請求權已發生之事實通知各債權人及債務人後│
 │      ，由債務人自行就各期清償金額與其他債權人按債權比例，計算出各債權人每期可分配金額│
 │      後，並於收受通知之次期清償日起，向各債權人為給付。                              │
 │      ◎自主債務人陳德貫未按期履行債務，債務人陳佳鉦應負保證責任時起，各債權人（含永豐│
 │        商業銀行股份有限公司）每期可受分配金額之計算公式如下：                        │
 │                                                                                      │
 │                                    各債權人之債權金額（A）或永豐銀行實際不足額 （C） │
 │        每期可受分配金額＝ 9,000元×-──────────────────────── │
 │                                     2,121,666（B）+ 永豐銀行實際不足額 （C）         │
 └───────────────────────────────────────────┘
附表二：
 ┌───────────────────────────────────────────┐
 │更生之債務人在未依更生條件全部履行完畢前，應受下列之生活程度限制：                    │
 ├───────────────────────────────────────────┤
 │1、不得為奢侈、浪費之行為。                                                           │
 ├───────────────────────────────────────────┤
 │2、不得為賭博或其他投機行為（如六合彩、職棒簽賭等）。                                 │
 ├───────────────────────────────────────────┤
 │3、不得為金錢借貸之行為。                                                             │
 ├───────────────────────────────────────────┤
 │4、不得為不動產之處分及購置不動產。                                                   │
 ├───────────────────────────────────────────┤
 │5、不得搭乘計程車、高鐵、飛機、輪船。但因職務所需且由任職機關或團體支付者不在此限。   │
 ├───────────────────────────────────────────┤
 │6、不得從事國外遊學或出國旅遊等消費活動。                                             │
 ├───────────────────────────────────────────┤
 │7、不得投資金融商品（如股票、基金、期貨等）之相關行為。                               │
 ├───────────────────────────────────────────┤
 │8、不得駕駛超過新台幣（下同）500,000元以上之車輛。但因營業謀生必要者，不在此限。      │                                                                                      │
 ├───────────────────────────────────────────┤
 │9、每月日常生活支出不得逾政府公告當年度各縣市最低生活標準。                           │                                                                                                        │
 ├───────────────────────────────────────────┤
 │10、每人每月房屋租金不得逾4,000元，每戶每月不得逾10,000元。                           │
 ├───────────────────────────────────────────┤
 │11、除維持生計之必要外，不得購買1,000元以上之商品或服務。                             │
 ├───────────────────────────────────────────┤
 │12、不得從事美容醫療之消費行為。                                                      │
 ├───────────────────────────────────────────┤
 │13、不得出入特種營業場所、電子遊藝場所、酒吧、夜店、舞廳、卡拉OK、KTV等場所為消費。   │
 ├───────────────────────────────────────────┤
 │14、每月應製作收入支出帳目明細並保留收據或憑證，以供法院定期查核。                    │                                                                   │
 ├───────────────────────────────────────────┤
 │附註：債務人之生活程度一經限制，債務人即應遵守，如有違反致更生方案履行困難，即屬可歸責│
 │      於己之事由，而不得依消費者債務清理條例第75條規定聲請延長履行期間或免責。        │
 └───────────────────────────────────────────┘

司法院資訊處製作；財團法人民間司法改革基金會備份。
